【裁判字號】    90,訴,350
【裁判日期】    901108
【裁判案由】    遷讓房屋
【裁判全文】
臺灣台中地方法院民事判決  九十年度訴字第三五○號
    原      告  甲○○
    訴訟代理人  丙○○
    被      告  乙○○
右當事人間請求返還房屋事件，本院判決如左：
    主    文
被告應將坐落臺中市○○區○○段三一四之六號土地上建物即門牌臺中市○○○○街
三七號六樓房屋中，如附圖所示Ａ、Ｂ、Ｃ、Ｄ、Ｅ、Ｆ、Ｉ、Ｊ部分遷讓交還原告
。
被告應給付原告新臺幣伍拾玖萬柒仟參佰元及自民國九十年二月八日起，至交還第一
項所示之建物之日止，按月給付新臺幣貳萬貳仟元。
本判決第一項交還房屋之履行期間為三個月。
原告其餘之訴駁回。
訴訟費用由被告負擔。
本判決第一項於原告以新台幣捌拾貳萬捌仟元為被告供擔保後，得假執行；但被告如
於假執行程序實施前，以新台幣貳佰肆拾捌萬肆仟元為原告預供擔保，得免為假執行
。
本判決第二項於原告以新臺幣貳拾萬元為被告供擔保後，得假執行；但被告如於假執
行程序實施前，以新台幣伍拾玖萬柒仟參佰元為原告預供擔保，得免為假執行。
原告其餘假執行之聲請駁回。
    事    實
甲、原告方面：
一、聲明：
（一）被告應將坐落臺中市○○區○○段三一四之六號土地上建物門牌號碼為臺中市
      ○○○○街三七號六樓房屋，遷讓交還原告。
（二）被告應給付原告新臺幣（下同）伍拾玖萬柒仟參佰元及自民國（下同）九十年
      一月起，至交還第一項所示之建物之日止，按月給付貳萬貳仟元。
（三）願供擔保請准宣告假執行。
二、陳述：
（一）被告承租原告所有如訴之聲明所示之系爭房屋充為建築師事務所，因兩造為舊
      識，故並未訂立租約，而係以口頭言明每月房租為貳萬貳仟元，詎被告自八十
      八年元月份起即未給付房租至八十九年十二月份止，共積欠二年租金計伍拾貳
      萬捌仟元，迭次催索未果，原告乃於八十九年十一月二日以台中郵局第八五八
      號存證信函限期催告被告給付租金，否則將終止租約，被告乃未給付，故原告
      以本訴狀繕本之送達為終止租約之意思表示，兩造租約既已終止，被告即應依
      民法第四百五十五條之規定返還租賃物。
（二）另系爭房屋為公寓，每月管理費用為參仟參佰元，兩造於租賃契約中已約定由
      被告繳交房屋管理費，惟被告於八十八年一月至八十九年十二月間（八十八年
      十月至十二月無庸繳交管理費）之房屋管理費均未繳付，而由原告為被告墊付
      ，原告請求被告返還共計陸萬玖仟參佰元之房屋管理費。另被告應自九十年一
      月份此每月給付等同於租金之損害金，每月貳萬貳仟元，至遷讓為止。
三、證據：提出建築改良物所有權狀影本、建物登記謄本南屯區○○段一九二九建號
    、台中市稅捐稽徵處房屋稅單、台中郵局存證信函第八五八號影本、訂購單影本
    、請款單影本、授權書影本各一份、證明書請款明細表影本二紙、收據影本四紙
    、臺灣電力公司電費通知及收據聯影本二紙、臺灣省自來水公司水費收據影本二
    紙為證，並聲請訊問證人楊琇玲。
乙、被告方面：
一、聲明：駁回原告之訴及假執行之聲請，如受不利判決，願供擔保請准宣告假執行
    。
二、陳述：
（一）兩造於八十六年四、五月間有就系爭房屋訂立房屋租賃契約，出租人為原告甲
      ○○小姐，惟原告及訴外人即原告之夫丙○○迄至目前為止，仍分別積欠被告
      及郡邑工程顧問公司約貳佰壹拾萬元、捌佰餘萬元，總計達壹仟萬元，迄未結
      清。被告係與訴外人丙○○共同經營事業，由訴外人丙○○提供房屋與被告共
      同使用系爭房屋，當時係丙○○提供房屋，用以出資，故無租金，也未訂約，
      雙方無租賃關係，原告之主張與事實未符。
（二）又查，系爭房舍非僅供被告使用，訴外人丙○○單獨使用一個房間，被告另與
      訴外人王復國建築師、張倩倩建築師、狀元建設公司、意象建設公司、意象營
      造公司、郡邑工程顧問公司所共同使用，而該等建築師、意象、郡邑、狀元等
      公司，訴外人丙○○或為股東或為合夥人或為抽頭，再者，由意象營造公司、
      郡邑公司股東名冊可證訴外人丙○○為股東，被告未單獨使用房間，該等公司
      成立時丙○○即提供被告免費使用，故未訂租約，未約定租金，由各公司、各
      事務所共同使用迄今。
（三）訴外人丙○○在訟爭房舍獨自使用條件最好之房間擔任公司總經理，又自八十
      八年七月起私行挪用郡邑工程顧問公司及被告之資金捌佰萬元，至今仍未歸還
      ，且於八十九年四、五月間利用職務之便將業主給付之工程款及建築師設計費
      約貳佰壹拾萬元私自挪用拒不交還，經存證信函催告無效。其中有被告應收款
      玖拾萬元匯入原告台新銀行營業部000-00-000000-000帳戶，
      迄未交還與被告。
（四）再者，訴外人丙○○又於八十九年十二月三十日在系爭房屋內傷害被告，迄未
      合理解決，另以丙○○侵占公司款項及積欠被告逾千萬元，迄未歸還，如原告
      請求被告搬出系爭房屋，訴外人應先清償欠款，並主張以被告對丙○○之借款
      債權與被告對原告之租金債務互為抵銷。
（五）復以被告原本係向原告承租系爭房屋面積之二分之一，惟自八十八年六月以後
      所使用之面積僅為系爭房屋面積之六分之一，故請求自八十八年六月份起之租
      金，按比例減縮。
三、證據：提出支票四紙、收據二紙、邑象營造有限公司董事、股東名單一份、意象
    營造股份有限公司設立登記事項卡一份、郡邑工程顧問有限公司董事、股東名單
    一份、藍于川新竹國際商業銀行活期儲蓄存款存摺一份、領取支票（現金）簽收
    （回）條十一紙、現金暫支單十一紙、通知書一紙、台中市警察局第四分局受理
    刑事案件報案三聯單一紙、請款單一紙、台灣電力公司電費通知及收據聯二紙（
    860704至860903、870506至870703）、臺灣省自來水公司水費收據一紙（86．09
    ）、經濟部公司執照三份、台北市建築師開業證書一份（以上均為影本）為證，
    並聲請傳訊證人藍于川、藍映川、王成源及履勘現場。
丙、本院依職權囑託台中市中興地政事務所測量。
      理    由
一、原告主張被告向其租賃其所有之系爭房屋，約定租金為每月貳萬貳仟元，且被告
    應負擔公寓管理費等情，雖被告曾以系爭租賃契約係訴外人丙○○所簽訂，被告
    與原告間並無租賃關係，原告以租金請求權提起本件訴訟，其當事人不適格置辯
    。惟查：前開事實，業據原告提出建築改良物所有權狀、建物登記謄本南屯區○
    ○段一九二九建號、台中市稅捐稽徵處房屋稅單、請款明細表、訂購單、收據、
    請款單為證；被告其後已自承：於八十六年四、五月間，由訴外人丙○○代理原
    告簽訂系爭房屋訂立租賃契約，出租人為原告，租期是一年或二年，而訴外人丙
    ○○亦簽名於租賃契約上，約定租金為每月貳萬貳仟伍佰元，且房屋之管理費應
    由被告繳交等情綦詳（參本院九十年四月四日、同年五月二日準備程序筆錄），
    是認兩造間於八十六年四、五月間就系爭房屋成立租賃契約，應屬無訛。
二、
（一）本件原告另主張：被告自八十八年起即未繳納房屋租金（每月貳萬貳仟元），
      其間雖有向被告收取，然因被告財務困難，而索取未果等情事。
      被告則以：於原定租賃期間到期後，原告並未告知不再續租，是以被告仍繼續
      使用系爭房屋，嗣因與訴外人丙○○間有事業上之合作關係，丙○○告知被告
      無須再繳納租金，就此被告雖無法舉證，惟因被告自八十七年十月至今均未繳
      納房屋租金，原告卻未通知被告需給付租金一事，且與原告碰面時，原告亦未
      告知需要給付租金，又以往昔均係丙○○向被告收取租金，從而，丙○○告知
      被告毋庸給付租金，被告自然相信此情，另被告原本係承租系爭房屋面積之二
      分之一，惟自八十八年六月以後所使用之面積僅為系爭房屋面積之六分之一，
      故請求自八十八年六月份起之租金，按使用面積之比例減縮，並主張以被告對
      訴外人丙○○之債權與被告對原告之租金債務互為抵銷等語置辯。
（二）經查：
  １、按租賃期限屆滿後，承租人仍為租賃物之使用收益，而出租人不即表示反對之
      意思者，視為以不定期限繼續契約，民法第四百五十一條定有明文。本件兩造
      於八十六年間曾訂立租賃契約，租期為一或二年，此為兩造所不爭執，已論述
      如前，是以，於前開租期屆滿後，被告仍繼續使用系爭房屋，原告並未表示反
      對之意思，復自八十八年起為被告代墊系爭房屋管理費，應視為兩造間成立不
      定期限繼續租賃契約，先予敘明。
  ２、次按當事人主張有利於己之事實者，就其事實有舉證之責任，民事訴訟法第二
      百七十七條定有明文。次查：原告主張被告自八十八年起即未給付租金及房屋
      管理費等情，業據被告於本院九十年四月四日、同年五月二日、同年月二十五
      日準備程序時均自認於八十七年十月起迄今即未給付系爭租金及房屋管理費，
      堪信原告指陳之前情為真。另被告以訴外人丙○○曾告知被告毋庸再給付租金
      一事為辯，惟被告就此並未舉證以實其說，被告亦稱其無法提出證據供參，實
      難認被告所辯者為真。繼以，權利人對其所有之權利，當得選擇是否行使，何
      時行使，並得決定以何種方式主張，然權利人並未表示拋棄其權利而係暫不行
      使其權利之舉，無法藉以推論權利人有放棄權利之意思表示。因此之故，被告
      以原告未告知需給付租金一情，欲證明原告已放棄系爭之租金請求權，誠難採
      信。
  ３、(1)再按租賃物為不動產者，因其價值之昇降，當事人雖得聲請法院增減其租金
        ，惟所謂價值之昇降，係指租賃物本身之價值，於租賃契約成立後有昇降者
        而言，此有民法第四百四十二條、最高法院二十六年度滬上字第四號判例可
        資參照。
      (2)被告以使用面積之減少，而請求依比例縮減其租金，然揆諸前開法律及判例
        意旨，於兩造租賃關係存續中，當事人固得依民法第四百四十二條之規定，
        因不動產之價值昇降而請求法院增減其租金，惟本件被告係以其所使用之面
        積減少為由，非因租賃物本身之價值，於租賃契約成立後有昇降而致，實與
        民法第四百四十二條之要件不合，再者，兩造於八十六年四、五月間既就系
        爭租賃契約已達成意思表示之合致，當事人其後欲變更原已成立生效之契約
        內容，亦須由兩造依私法自治、契約自由之原則，達成合致，今被告所為縮
        減租金之主張，核與民法第四百四十二條之規定不符，又未獲原告之同意，
        誠難允許。
  ４、(1)復按二人互負債務，而其給付種類相同，並均屆清償期者，各得以其債務，
        與他方之債務，互為抵銷，此所謂之抵銷，係以二人互負債務，而其種類相
        同並均屆清償期為要件，故得供債務人抵銷之債權，須為對於自己債權人之
        債權，而不得以對於他人之權，對於債權人為抵銷，民法第三百三十四條第
        一項、最高法院四十九年臺上字第一二五號判例可參。
      (2)本件被告依兩造間之租賃契約對原告負有租金債務，惟被告所主張抵銷之主
        動債權為伊對訴外人丙○○之借款債權，實難謂符合抵銷要件中「二人互負
        債務」之要件，是被告主張抵銷等情，不應准許。
  ５、末以，原告於八十九年十一月二日以台中郵局存證信函第八五八號催告被告於
      接到信函後五日內付清租金，復以起訴狀繕本之送達即九十年二月七日為終止
      租約之意思表示，此有原告提出之台中郵局第八五八號存證信函一份可稽，是
      認兩造間之不定期限繼續租賃契約於原告終止租約意思表示到達之日起即九十
      年二月七日而告消滅，從而，原告請求被告自八十八年一月至八十九年十二月
      止，按月給付原約定之租金貳萬貳仟元，共計伍拾貳萬捌仟元，自屬有據。
四、次查：
（一）繼按，未受委任，並無義務，而為他人管理事務者，其管理事務利於本人，並
      不違反本人明示或可得推知之意思者，管理人為本人支出之費用，得請求本人
      償還，民法第一百七十二條、第一百七十六條第一項分別定有明文。是無因管
      理之管理人與本人之間，因無因管理而發生債權債務關係，乃本於法律規定，
      其性質屬法定之債之關係。
（二）本件原告另主張租賃契約上已約定應由被告繳交系爭房屋管理費，原告自八十
      八年一月起至八十九年十二月止（八十八年十月至十二月不收管理費）為被告
      代墊系爭房屋管理費，每月參仟參佰元一事，經被告自承兩造針對系爭房屋管
      理費確實約定應由被告繳交，且對其並未繳交前開系爭管理費等情並無爭執，
      是以依前開無因管理之規定，原告請求被告償還系爭房屋管理費共計陸萬玖仟
      參佰元，應堪採認。
五、另原告以曾於八十九年十一月二日以存證信函催告被告給付租金，詎被告仍未給
    付，故原告以本訴狀之送達（即九十年二月七日）為終止租約之意思表示，兩造
    租約既已終止，被告即應依民法第四百五十五條之規定返還租賃物，另被告於租
    約終止後，無法律上之原因，仍繼續占用系爭房屋，被告應自九十年一月份起每
    月給付等同於租金每月貳萬貳仟元之不當得利直至遷讓為止。
    被告則以於八十九年十一月間確實收到原告之催告信函，且系爭房屋目前確實仍
    由被告占有使用中，惟自八十八年五月間，被告與訴外人丙○○間因合作關係，
    被告所實際使用之面積減縮為系爭房屋之六分之一（即為原承租面積之三分之一
    ），其中會議室及廚房為公共使用，亦有部分為非被告占有使用中，原告所請求
    相當租金之不當得利，應依被告實際占有使用之面積比例縮減等語置辯。
（一）繼查原告為系爭房屋之所有權人，而被告於原告依本起訴狀繕本之送達為終止
      租約之意思表示後，仍繼續占有使用系爭房屋，此有建築改良物所有權狀、建
      物登記謄本南屯區○○段一九二九建號、台中市稅捐稽徵處房屋稅單各一份為
      證，並經本院依被告之聲請到場履勘確認無訛，且製成現場圖暨台中市中興地
      政事務所複丈成果圖附卷可稽，復為被告所不爭執，堪認為真實，雖被告以於
      八十八年五月之後，被告實際使用之面積已有減縮等情置辯，惟查：
  １、按依不當得利之法則請求返還不當得利，以無法律上之原因而受利益，致他人
      受有損害為其要件，故其得請求返還之範圍，應以對方所受之利益為度，非以
      請求人所受損害若干為準，無權占有他人土地，可能獲得相當於租金之利益為
      社會通常之觀念，又承租人於租賃關係終止後，應返還租賃物，此有最高法院
      六十一年度台上字第一六九五號判例、民法第四百五十五條可資參照。
  ２、復依前開複丈成果圖所繪為據，被告原實際承租之部分為除開Ｇ、Ｈ部分之Ａ
      、Ｂ、Ｃ、Ｄ、Ｅ、Ｆ、Ｉ、Ｊ部分，今被告仍就Ａ、Ｂ、Ｅ、Ｆ、Ｉ部分占
      有使用等情，為兩造所不爭執，此有複丈成果圖、勘驗筆錄暨現場圖在卷可憑
      ，應屬無訛。
  ３、另被告以複丈成果圖中之Ｊ、Ｄ部分為公共使用，Ｃ部分非被告現使用中置辯
      ，此為原告所否認，又查：
    (1)被告原承租系爭房屋係作為辦公廳室使用，而被告所爭執為公共使用之Ｊ、Ｄ
      部分，分別為會議室及廚房，依此處所之功能本非供一般常態辦公使用，被告
      針對其需要使用此處所時，是否遭致原告之禁止等情，並未提出相關證據以實
      其說，復以被告亦稱Ｊ、Ｄ部分為伊與其餘承租戶所共同使用，是以被告就Ｊ
      、Ｄ部分處於得使用之狀態，應堪認定。
    (2)繼就複丈成果圖之Ｃ部分，原本為被告承租之範圍所及，已論述如前，復經本
      院到場履勘時，Ｃ部分並無門鎖，亦未發現原告有禁止被告使用之狀，今被告
      陳稱此處已非被告所得使用等情，並未加以舉證，亦應認Ｃ處亦為被告所得使
      用之部分。
（二）綜上，原告既為系爭房屋之所有權，又被告在原告於九十年二月七日為終止租
      約之意思表示後，仍繼續占有使用原租賃之部分，當屬無法律上之原因而得獲
      相當於租金之利益，依不當得利之規定，原告主張被告應自租約終止之翌日即
      九十年二月八日起至被告遷移之日止，給付相當於租金每月貳萬貳仟元之不當
      得利，並依民法第四百五十五條之規定，請求被告應返還系爭房屋，自屬有據
      。另原告請求於九十年一月一日起至九十年二月七日止相當於租金之不當得利
      部分，因此際兩造之租賃關係尚未經原告之終止，仍為存續，被告自無何無法
      律上之原因而受利益之情事，是原告請求被告給付自九十年一月一日起至九十
      年二月七日止相當於租金之不當得利，當屬無據。
六、歸結上情，原告依兩造所成立之不定期限繼續租賃契約，請求被告給付於八十八
    年一月起至八十九年十二月止，按每月貳萬貳仟元計算之租金，共計伍拾貳萬捌
    仟元；復依無因管理之規定，原告請求被告償還自八十八年一月起至八十九年十
    二月止（八十八年十月至十二月不計收管理費）由原告依每月參仟參佰元為被告
    墊付之房屋管理費共計陸萬玖仟參佰元，均為有理，應予准許。另原告於九十年
    二月七日既已合法終止系爭租約，故原告依民法第四百五十五條租賃物返還請求
    權，請求被告返還系爭房屋，並自終止租約之翌日即九十年二月八日起至返還系
    爭房屋之日止，按月給付相當於租金每月貳萬貳仟元之不得當利，即無不合，亦
    允所請，逾此部分之請求，為無理由，應予駁回。
七、按判決所命之給付，其性質非長時間不能履行者，法院得定相當之履行期間，民
    事訴訟法第三百九十六條第一項定有明文。本件原告所請求返還之房屋，係供被
    告作為辦公處所使用，經本院履勘，現場為一般之辦公用具、文件及書籍資料，
    並無難以拆卸或不易搬移之物品，應認被告另行覓屋他遷，並無困難，又被告復
    未提出其境況貧困，另租房屋，一時不易之事證供參，故本件被告就系爭房屋之
    遷讓返還應非長時間不能履行，爰依法酌定履行期間為三個月，以資兼顧。
八、兩造均陳明願供擔保，請准宣告假執行或免為假執行，關於原告勝訴部分，經核
    均無不合，爰各酌定相當之擔保金額，併准許之。至原告敗訴部分，其假執行之
    聲請，已失所附麗，應予駁回。
九、本件事證已臻明確，兩造其餘之主張及舉證，被告並聲請傳訊王成源、藍映川、
    藍于川，均與系爭事實無涉，且前開證人均稱其就兩造間租賃關係一事，並不知
    情，核被告其餘之抗辯、兩造之舉證及前開證人之證述，均與判決結果不生影響
    ，不另論述，附此敘明。
十、據上論結，本件原告之訴為一部有理由、一部無理由，依民事訴訟法第七十九條
    但書、第三百九十條第二項、第三百九十二條，判決如主文
中      華      民      國    九十      年      十一    月      八      日
                                臺灣台中地方法院民事第五庭
                                    審判長法  官  張惠立
                                          法  官  王邁揚
                                          法  官  劉兆菊
右為正本係照原本作成
如對本判決上訴，須於判決送達後廿日內向本院（台中市○○路○段九一號）提出上
訴狀（須按對造人數提出繕本）
中      華      民      國    九十      年      十一     月      八      日
~B法院書記官


司法院資訊處製作；財團法人民間司法改革基金會備份。
